【裁判字號】    87,重上,93
【裁判日期】    890630
【裁判案由】    分割共有物
【裁判全文】
臺灣高等法院臺中分院民事判決  八十七年度重上字第九十三號
      上  訴  人    張錫
                    丙○○
      視同上訴人    戊○○
                    甲○○
                    乙○○
      被  上訴人    丁○○
      訴訟代理人    徐永城律師
右當事人間分割共有物事件，上訴人對於中華民國八十七年五月二十九日臺灣臺中地
方法院八十五年重訴字第五七六號第一審判決提起上訴，本院判決如左：
      主      文
上訴駁回。
第二審訴訟費用由上訴人負擔。
      事實及理由
一、本件視同上訴人戊○○、甲○○、乙○○未於言詞辯論期日到場，查無民事訴訟
    法第三百八十六條所列各款情形，此部分爰依被上訴人之聲請，由其一造辯論而
    為判決。
二、被上訴人丁○○起訴主張坐落台中市○○區○○段第八五二地號、面積二六二．
    三平方公尺土地、同段第八五二之二地號、面積二四○五．六九平方公尺土地、
    同段第八五二之四地號、面積五三三．六三平方公尺土地、同段第八五二之五地
    號、面積一四九二．九六平方公尺土地及同段第八五二之六地號、面積三．一五
    平方公尺土地係兩造共有，被上訴人應有部分均為二一六０分之七五七、視同上
    訴人戊○○應有部分均為二一六○分之一○二七、上訴人丙○○應有部分均為二
    一六○分之六○、上訴人張錫  應有部分均為二一六○分之四○、視同上訴人甲
    ○○應有部分均為二一六○分之八三、視同上訴人乙○○應有部分均為二一六○
    分之一九三，且上開土地之地目雖均為「田」，惟業經都市計畫使用分區劃分為
    第一種住宅區，不在禁止分割之列，並無因物之使用目的不能分割之情形，兩造
    亦未訂有不分割之特約，兩造就本件土地之分割未能達成協議，被上訴人爰依民
    法第八百二十三條第一項之規定，請求判決分割共有物，聲明求為判決兩造共有
    坐落台中市○○區○○段第八五二地號、田、面積二六二．三○平方公尺土地、
    同段第八五二之二地號、田、面積二四○五．六九平方公尺土地、同段第八五二
    之四地號、田、面積五三三．六三平方公尺土地、同段第八五二之五地號、田、
    面積一四九二．九六平方公尺土地及同段第八五二之六地號、田、面積三．一五
    平方公尺土地，應分割為第八五二地號、面積二六二．三○平方公尺土地、第八
    五二之六地號、面積三．一五平方公尺土地、第八五二之二地號、面積二四○五
    ．六九平方公尺土地及第八五二之五地號內如附圖所示Ｃ部分面積一一二六．五
    七平方公尺土地，分歸原告及被告戊○○按原應有部分比例保持共有；第八五二
    之五地號內如附圖所示Ａ部分面積二三九．三七平方公尺土地，分歸被告丙○○
    、張錫  按原應有部分比例保持共有；第八五二之四地號、面積五三三．六三平
    方公尺土地及第八五二之五地號內如附圖所示Ｂ部分面積一二七．○二平方公尺
    土地，分歸被告甲○○、乙○○按原應有部分比例保持共有。
三、上訴人張錫  、丙○○則以：(1)台中市○○區○○段八五二地號土地，八十二年
    八月四日台中市中興地政事務所「逕為分割」為六筆土地，即八五二、八五二之
    一、八五二之二、八五二之三、八五二之四、八五二之五地號。因八五二之一地
    號及八五二之三地號為「道路預定地」，被上訴人僅能就八五二、八五二之二、
    八五二之四、八五二之五等四筆土地請求分割，故上開四筆土地於八十二年八月
    四日「逕為分割」前均為八五二地號之一部分，先予說明。(2)兩造於八十一年七
    月二十二日在台中市西屯區調解委員會就台中市○○區○○段八三二、八四一、
    八五二、八五五、一一八三、一一八五等六筆共有土地達成「分割方法之協議」
    ，經台灣台中地方法院八十二年度核字第十七號核定在案。雖台中市西屯區公所
    八十一年調字第五五號調解書未列共有人戊○○、甲○○、乙○○為當事人，但
    調解及現場測量時渠等均臨現場，確知並同意調解成立之內容，故縱調解內容不
    生程序法上之效力，但在實體法上亦生「共有人就分割方法達成協議」之效力，
    故分割時應依上開協議之結果為分割。(3)退步言之，縱前開調解書不生實體法上
    「分割協議」之效力，被上訴人主張之分割方法依持分比例分割，及按公告現值
    補償不公平，主張依調解筆錄之分割方案較為公平。系爭土地有裡地與外地之分
    ，價值不同，應由被上訴人付費鑑價。又同意合併分割，分割後與上訴人丙○○
    保持共有，但必需在八五二之三地號土地上有通路以通往安和路。(4)七十九年四
    月間共有人戊○○及被上訴人未經上訴人丙○○之同意，擅作主張，依土地法第
    三十四條之一規定將台中市○○區○○段八五二地號、面積○．五五七五公頃出
    租與訴外人張秀成並設定地上權，致土地減少價值。又被上訴人為福華大飯店大
    股東之一，福華大飯店建築時留有一二九二點三平方公尺法定空地，依法該法定
    空地不能再為建築，本件如分配福華大飯店建物基地與被上訴人，則理應連同法
    定空地亦分配與被上訴人，其餘非法定空地而可以建築之土地再分配與上訴人取
    得。再者，測量預留之八米道路，是停車場，擅自變更作為道路使用，有違規定
    ，另系爭之土地縱然可指定建築線，但通路如在地下室之上方，承受之重量有問
    題，大卡車無法通行，仍無法建築，理論上可建築與實際上可建築不同。(5)如法
    院認不能依調解書內容分割，則伊等現無任何方案，需待預定道路開闢後，伊分
    得之地有路可走，始為分割，方為允當等語資為抗辯。視同上訴人張柏塗、乙○
    ○則同意依原審分割方案分割，視同上訴人戊○○未表示任何意見。
四、被上訴人主張坐落台中市○○區○○段第八五二地號、面積二六二．三平方公尺
    土地、同段第八五二之二地號、面積二四○五．六九平方公尺土地、同段第八五
    二之四地號、面積五三三．六三平方公尺土地、同段第八五二之五地號、面積一
    四九二．九六平方公尺土地及同段第八五二之六地號、面積三．一五平方公尺土
    地係兩造共有，被上訴人應有部分均為二一六○分之七五七、視同上訴人戊○○
    應有部分均為二一六○分之一○二七、上訴人丙○○應有部分均為二一六○分之
    六○、上訴人張錫  應有部分均為二一六○分之四○、視同上訴人甲○○應有部
    分均為二一六○分之八三、視同上訴人乙○○應有部分均為二一六○分之一九三
    ，且上開土地之地目雖均為「田」，惟業經都市計畫使用分區劃分為第一種住宅
    區，業據被上訴人提出土地登記簿謄本五份、土地使用分區證明書一紙為證，復
    為上訴人所不爭執，堪認為實在。
五、上訴人丙○○雖辯稱：兩造於八十一年七月二十二日在台中市西屯區調解委員會
    就系爭土地曾達成分割方法之協議，經台灣台中地方法院八十二年度核字第十七
    號核定，既經法院核定之調解書，已有確定判決之效力，不得再裁判分割。又調
    解書固未列共有人戊○○、甲○○、乙○○為當事人，但調解及現場測量時均臨
    現場，確知並同意調解成立之內容，故縱調解內容不生程序法上之效力，但在實
    體法上亦生「共有人就分割方法達成協議」之效力云云。惟按經法院核定之民事
    調解，依鄉鎮市調解條例第二十四條第二項規定，固與民事確定判決有同一之效
    力，然此項調解亦屬法律行為之一種，如其有民法上無效之原因，而當事人未依
    鄉鎮市調解條例第二十六條第二項規定，於法院核定之調解書送達後三十日內提
    起宣告調解無效之訴者，基於無效之法律行為係當然的確定的絕對的無效之法理
    ，應解為不因該不變期間之經過而成為有效，故當事人仍得主張其為無效。且協
    議分割共有物係以消滅共有關係為目的，必須共有人全體均參與其事，並同意分
    割，始生協議分割之效力。查台灣台中地方法院八十二年度核字第十七號台中市
    西屯區調解委員會調解書之聲請人為上訴人丙○○、張錫  ，相對人為被上訴人
    ，然共有人戊○○、甲○○、乙○○均未在調解書上簽名蓋章，此經本院調取台
    灣台中地方法院八十二年核字第十七號卷查明屬實，且視同上訴人甲○○、乙○
    ○於原審一再否認有同意調解之內容，而證人即調解委員王素端、張明深分別於
    原審證稱：「當時不知缺二位共有人，不知道沒到之人是否同意」、「乙○○當
    時有來，但沒有參加發言，丁○○說沒有參與調解的人，他會處理，當時沒說乙
    ○○的部分要如何解決」等語，證人即調解委員會祕書張伍銓證述：「測量時，
    我沒去現場，但測量圖上有乙○○之簽名，所以我認為他有同意」等情，均未能
    明確證明未在調解書上簽名蓋章之被告戊○○、甲○○、乙○○已就調解之分割
    方法達成協議，揆諸前揭說明，此調解尚難謂為有效，不因程序上經法院核定而
    變為有效，亦不足以逕認發生「共有人就分割方法達成協議」之效力。是以，被
    上訴人訴請裁判分割，核無不合，應予准許，上訴人抗辯應依調解書之內容為分
    割，亦非可採。
六、次應審究者，厥為分割方法：原審以本件五筆土地共有人相同，應有部分亦無異
    ，且第八五二之二、八五二之四、八五二之五地號土地於八十二年八月四日「逕
    為分割」前均為第八五二地號土地之一部分，又第八五二之六地號土地係於八十
    五年十二月三日分割自第八五二之二地號土地，有卷附土地登記簿謄本可考，即
    系爭土地原係一宗，其後始分割為數宗，又被上訴人及上訴人丙○○、張錫  、
    甲○○、乙○○均同意合併分割，自得合併予以分割。次查，上訴人丙○○、張
    錫  同意分割後仍保持共有，上訴人甲○○、乙○○亦同，被上訴人除同意與上
    訴人戊○○保持共有外，復提出如附圖所示之分割方案，上訴人甲○○、乙○○
    同意該方案，上訴人丙○○、張錫  則請求依調解之內容分割。再查系爭第八五
    二之二地號土地上有福華大飯店及停車場，第八五二地號土地上有該大飯店之守
    衛室及停車場，第八五二之五地號土地上有上訴人丙○○使用豬舍之一部分，其
    餘部分之土地為空地，有原審八十六年二月十三日勘驗筆錄及台中市中興地政事
    務所八十六年二月二十日複丈成果圖在卷可稽。另系爭土地雖有臨近安和路與否
    之分，惟因兩造均不願付費鑑定其價差，為顧慮經濟上之價值與維持公平，使每
    位共有人分得土地面積之價值與其應有部分比例相當，被上訴人及上訴人甲○○
    、乙○○主張依系爭五筆土地之公告現值計算每位共有人應分得之土地面積（即
    如附表所示），堪為可採。復審酌：本件土地已設定地上權予福順公司，福順公
    司在第八五二之二地號土地建有福華大飯店經營中，證人即核准該飯店建築執照
    之台中市政府承辦人員林明熙於原審證稱本件縱使未附調解書，也可以聲請核發
    建築執照等情，是上開調解書，不影響福華大飯店建築執照之效力，又第八五二
    之二地號土地除該飯店外，其餘部分大多為其法定空地，第八五二地號土地上則
    有上揭飯店之守衛室及停車場（見土地登記簿謄本、原審勘驗筆錄、八十年六月
    八日中工建字第七四○號建築執照檔案及被上訴人於原審八十六年三月十五日陳
    報狀），而被上訴人與上訴人戊○○為福華大飯店股東之一，故前開部分土地宜
    分割歸被上訴人與上訴人戊○○維持共有，以免影響福華大飯店之營運。再者，
    上訴人丙○○、張錫  所有坐落同段第八四八、八五一地號等土地，毗鄰系爭第
    八五二之五地號土地北側，因此宜將第八五二之五地號土地如附圖所示Ａ部分土
    地面積二一七．五○平方公尺分歸上訴人丙○○、張錫  維持共有。而第八五二
    之四地號土地整筆面積五三三．六三平方公尺，則分歸上訴人甲○○、乙○○二
    人維持共有，使渠等有一完整之土地可資利用，又自第八五二之五地號土地劃出
    如附圖所示Ｂ部分一二七．○二平方公尺歸上訴人甲○○、乙○○共有，以補不
    足之面積，其餘土地亦分歸被上訴人與上訴人戊○○維持共有。至上訴人丙○○
    、張錫  、甲○○、乙○○所分得土地對外聯絡道路問題，因兩造共有之第八五
    二之一、八五二之三、一一八五地號等土地，均為都市○○道路用地，將來開闢
    後，均面臨計劃道路，被上訴人亦同意於第八五二之五號土地所毗鄰之任一計劃
    道路開闢之前，以如附圖所示Ｅ部分、面積二○八．九四平方公尺土地暫供通行
    之用，且如附圖所示Ｅ部分，目前雖為福華大飯店之停車場及法定空間，惟於法
    並非不許供道路使用，業經證人林明熙於原審證述在卷。爰判決分割為如附圖所
    示Ｃ部分面積一一二六．五七平方公尺土地，分歸原告及被告戊○○按原應有部
    分比例保持共有；第八五二之五地號內如附圖所示Ａ部分面積二三九．三七平方
    公尺土地，分歸被告丙○○、張錫  按原應有部分比例保持共有；第八五二之四
    地號、面積五三三．六三平方公尺土地及第八五二之五地號內如附圖所示Ｂ部分
    面積一二七．○二平方公尺土地，分歸被告甲○○、乙○○按原應有部分比例保
    持共有，經核尚無不合。
七、至上訴人丙○○、張錫  主張依調解之內容分割，然因該調解內容除系爭五筆土
    地外，尚包括兩造共有之第八五二之一、八五二之三、八三二、八四一、八五五
    、一一八三、一一八五地號土地，渠等依調解書可分得面積三一一．九九平方公
    尺之土地，顯多於系爭五筆土地之應有部分比例，且該調解書中除上訴人丙○○
    、張錫  共有外，其餘共有人分割後仍保持共有，但被上訴人與上訴人甲○○、
    乙○○於本事件中並未同意分割後與上訴人戊○○四人繼續共有，是此分割方法
    難謂為適當，併此敘明。
八、上訴人提起上訴，對上開分割方法表示不服者為主要爭執在依上開分割方法，伊
    無路可走，且無法建築房屋，請本院嗣道路開闢後再為分割。惟查上開土地因已
    建有褔華飯店，而中間之預定道路又部分為他人所有，非本案所得分割處分之土
    地，在預定道路開闢前，上開土地面臨之安和路確無共有地可供畫為道路，惟上
    訴人分得之土地即附圖Ａ部分，其上方有一條三米寬之道路可供通行，此經本院
    勘驗屬實，有勘驗略圖附卷可稽（見本院卷一第一一六頁），上訴人仍可以該路
    對外通行，且因兩造共有之第八五二之一、八五二之三、一一八五地號等土地，
    均為都市○○道路用地，將來開闢後，均面臨計劃道路，為供上訴人在預定道路
    開闢前有路可走，被上訴人亦同意於第八五二之五號土地如附圖所示Ｅ部分、面
    積二○八．九四平方公尺土地暫供通行之用，且如附圖所示Ｅ部分，目前雖為福
    華大飯店之停車場及法定空間，惟於法並非不許供道路使用，有關結構安全部分
    ，業經福華大飯店委請廖慧明土木結構技師檢討設計載重結果認︰「允許小型車
    及遊覽車通行安全無虞，禁止大型卡車通行」，是上訴人亦可以Ｅ部分土地對外
    通行，並無不能通行之問題。故上開分割方法，上訴人分得裡地，乃不得不之分
    割方法，上訴人提起上訴後對上開分割方法不服，惟始終未能提出任何較上開分
    割方法更好之方案，本院認原審之分割方法，已對共有人分得土地道路通行問題
    考量，在無更佳方案替代下，核無不當。
九、另系爭土地雖有臨近安和路與否之分，而有價值不同，惟因兩造均不願付費鑑定
    其價差，然原審已依系爭五筆土地之公告現值計算每位共有人應分得之土地面積
    （即如附表所示），換言之，上訴人分得之土地雖為裡地，價值較低，惟因依其
    分得土地公告現值較低，計算其應分得之土地面積即較多，以應有部分比例計算
    ，上訴人丙○○原應有部分為６０／２１６０，張錫  原應有部分為４０／２１
    ６０，二人總共應有部分為１００／２１６０，系爭土地總面積為４６９７．７
    ３平方公尺，故張錫  、丙○○本應分得面積為二一七．四九平方公尺，惟因依
    分得土地之公告現計算每共有人應得之土地面積，上訴人張錫  、丙○○共分得
    為二三九．三七平方公尺（詳如面積計算之附表），二造分配就價值而言，亦已
    經考量而平衡。
十、綜上所述，原審准予判決分割，並依上述分法分割，於法並無不合，上訴人仍執
    前詞，指摘原判決不當，求予廢棄改判，為無理由，應予駁回其上訴。
十一、二造其餘攻擊防禦方法，經審酌後，核與判決結果不生影響，爰不一一贅述，
    併此敘明。
據上論結，本件上訴為無理由，依民事訴訟法第四百四十九條第一項、第七十八條，
判決如主文。
中      華      民      國    八十九     年     六     月    三十       日
~B1民事第三庭審判長法  官  陳 照 德
~B2                法  官  陳 成 泉
~B3                法  官  蔡王金全
右為正本係照原本作成。
如對本判決上訴，須於收受判決送達後二十日內向本院提出上訴書狀，其未表明上訴
理由者，應於提出上訴後二十日內向本院提出上訴理由書（須按他造人數附具繕本）
，並繳納送達用雙掛號郵票拾份（每份參拾肆元）。
上訴時應提出委任律師或具有律師資格之人之委任狀；委任有律師資格者，另應附具
律師及格證書及釋明委任人與受任人有民事訴訟法第四百六十六條之一第一項但書或
第二項（詳附註）所定關係之釋明文書影本。
~B                書記官  林 彩 雲
中      華      民      國    八十九     年     六     月    三十       日
附註：
民事訴訟法第四百六十六條之一（第一項、第二項）
對於第二審判決上訴，上訴人應委任律師為訴訟代理人。但上訴人或其法定代理人具
有律師資格者，不在此限。
上訴人之配偶、三親等內之血親、二親等內之姻親，或上訴人為法人、中央或地方機
關時，其所屬專任人員具有律師資格並經法院認為適當者，亦得為第三審訴訟代理人
。
                                                                        Ｅ


司法院資訊處製作；財團法人民間司法改革基金會備份。
